【裁判字號】    97,台上,6818
【裁判日期】    971226
【裁判案由】    偽造文書
【裁判全文】
最高法院刑事判決            九十七年度台上字第六八一八號
上  訴  人  甲○○○即陳辜珍
                    510號
                    94號
上列上訴人因偽造文書案件，不服台灣高等法院台南分院中華民
國九十五年四月十八日第二審判決（九十五年度上訴字第二六一
號，起訴案號：台灣嘉義地方法院檢察署九十三年度偵字第六二
七０號、九十四年度偵字第四九二號），提起上訴，本院判決如
下：
    主  文
上訴駁回。
    理  由
按刑事訴訟法第三百七十七條規定，上訴於第三審法院，非以判
決違背法令為理由，不得為之。是提起第三審上訴，應以原判決
違背法令為理由，係屬法定要件。如果上訴理由書狀並未依據卷
內訴訟資料，具體指摘原判決不適用何種法則或如何適用不當，
或所指摘原判決違法情事，顯與法律規定得為第三審上訴理由之
違法情形，不相適合時，均應認其上訴為違背法律上之程式，予
以駁回。本件原判決維持第一審論上訴人甲○○○（民國九十五
年二月十三日更名為陳辜珍）共同行使偽造私文書，足以生損害
於公眾及他人罪，累犯，處有期徒刑陸月，並諭知易科罰金之折
算標準，及為相關從刑之宣告。係依憑上訴人坦承：受「林誠一
」之成年男子委託，於九十三年七月六日持告訴人王榮豪、李志
明、許善雄、林煌雄、陳勇村、林振宇（下稱王榮豪等六人）名
義之戶籍謄本委託書及戶籍謄本申請書，至嘉義縣中埔鄉（下稱
中埔鄉○○○路六十四號中埔鄉戶政事務所，申請並取得王榮豪
等六人之戶籍謄本各一份，交付「林誠一」等情不諱，參酌王榮
豪等六人於警詢時所為同一被害內容之指訴，及卷附戶籍謄本委
託書、戶籍謄本申請書各六份等證據資料，而為論斷，已敘述其
所憑之證據及認定之理由。而以上訴人否認有行使偽造私文書之
犯行，及辯稱：伊朋友「林誠一」當天從北部到伊家，以未帶身
分證為由，要伊幫忙申請戶籍謄本，作為保險之用，伊遂持「林
誠一」所寫妥之委託書及交付之王榮豪等六人之印章，前往中埔
鄉戶政事務所辦理，嗣把辦妥之戶籍謄本及印章交付「林誠一」
，不悉「林誠一」未獲授權，亦不知該六個印章是偽造云云，係
飾卸之詞，無足採取，在理由內依憑調查所得證據，詳加指駁。
並說明：（一）上訴人雖提出「林誠一」之名片一張為證，然其
既供承：與「林誠一」認識十餘年，曾受「林誠一」幫助甚多，
故無償受「林誠一」委託辦理戶籍謄本等語。其與「林誠一」自
非泛泛之交，竟無法陳報「林誠一」之年籍資料，且於案發後迄
仍無法與之聯繫，又「林誠一」名片上記載之00000000
00號及上訴人所指「林誠一」使用之0000000000號
行動電話，均係預付卡，現已停話、停用，則該男子之真實姓名
是否為林誠一，已非無疑，上訴人在不悉該男子真實姓名年籍之
情況下，復未經告訴人等人同意或授權，卻逕受委託代為申請戶
籍謄本，其目的為何已啟人疑竇。參諸現今戶政機關對於戶籍資
料之管理採全國電腦連線作業後，申請戶籍謄本已無須前往申請
人戶籍所在地之戶政事務所始得辦理，祇須申請人符合申請資格
及檢具相關文件，可於各地任一戶政事務所申請之，及上訴人供
稱：「林誠一」居住在高雄云云，則該男子不自行在高雄之戶政
機關申請戶籍謄本，卻大費周章至中埔鄉上訴人住處，委託上訴
人辦理，已與常理不符。況戶籍謄本之內容記載個人出生、住所
遷徙、身分關係等隱私事項，且常為辦理不動產登記或相關財產
登記所必備之證明文件，縱令申請人無法親自申領，亦多委託親
人、或代書等專業人士代為申請，以防他人盜用；又上訴人於偵
查中供稱：「林誠一」以仲介為業等語，則「林誠一」何以須申
請戶籍謄本使用於保險，上訴人對於告訴人等人印章及戶籍謄本
委託書之來源焉能無疑。（二）上訴人再稱：「林誠一」名片上
之「高雄市新興區○○○路二五一號九樓之六」之地址，係眾信
保險代理人股份有限公司所在地云云，然「林誠一」之名片上係
記載其為「誠泰企金行銷顧問有限公司」主任，自難認「林誠一
」在眾信保險代理人股份有限公司任職，並以保險為業。況上訴
人於警詢時供稱：「林誠一」先到伊住處找伊，說要做保險建檔
之用，伊就至中埔鄉戶政事務所拿幾張委託書給「林誠一」，「
林誠一」再於十日後即九十三年七月五日，交付上開委託書，伊
再於翌（六）日持往申辦，「林誠一」過幾天後再來取走云云，
所述就「林誠一」何時委託申辦、交付戶籍謄本委託書及何時取
走戶籍謄本等情，竟與第一審之辯詞相異，且均與常情不符，自
難採信之理由。從形式上觀察，原判決並無違背法令之情形存在
。上訴意旨略稱：(一)原判決先稱本件係中埔鄉戶政事務所告發；
又稱本件經王榮豪等六人告訴，前後不一。(二)上訴人係受上訴人
之子之朋友「林誠一」之利用，「林誠一」自為間接正犯，上訴
人概不知情，原判決認定上訴人與之有犯意聯絡，有違證據法則
，且本件除陳勇村之委託書外，其餘均非上訴人之筆跡，原審未
予鑑定，遽認本件六張委託書均為上訴人偽造，自嫌證據調查未
盡及判決理由不備。(三)中埔鄉戶政事務所報案後，上訴人發覺被
利用，即以手機聯絡「林誠一」，告知不可使用上開資料，並獲
「林誠一」之允諾，且上訴人亦曾向各銀行查詢有無王榮豪等六
人之戶籍謄本被持往申請借款或信用卡，幸均無該情事，足見上
訴人與「林誠一」無共犯關係等語。惟查：（一）證據之取捨，
為事實審法院之職權，倘其採證認事並不違背證據法則，即不得
任意指為違法。又共同正犯之成立，有以共同犯意而共同實行犯
罪構成要件之行為者，有以自己犯罪之意思，參與犯罪構成要件
以外之行為者，亦有雖以幫助他人犯罪之意思而參與犯罪構成要
件之行為者，有以自己犯罪之意思，事前同謀推由一部分人實行
犯罪之行為者。且共同正犯，係共同實行犯罪行為之人，在共同
意思範圍內，各自分擔犯罪行為之一部，相互利用他人之行為，
以達其犯罪之目的，其成立不以全體均參與實行犯罪構成要件之
行為為要件，其行為分擔，亦不以每一階段皆有參與為必要，倘
具有相互利用其行為之合同意思所為，仍應負共同正犯之責。原
判決已就相關事證詳加調查論列，復綜合上訴人之供述及告訴人
等之證言，參互斟酌判斷，資為不利於上訴人之認定，併已說明
其取捨判斷所得心證；及上訴人所辯有違常情，不足採信；上訴
人與「林誠一」未經告訴人等六人同意或授權，偽造上開私文書
並行使，彼此間有犯意聯絡及行為分擔之理由。上訴意旨無非就
原審採證認事之職權行使，專憑己見，泛言指摘，再為事實上之
爭執，並非依據卷內訴訟資料而為之具體指摘，自非適法之第三
審上訴理由。（二）審判期日調查之證據，係指與待證事實有重
要關係，在客觀上顯有調查必要性之證據而言，故其範圍並非漫
無限制，必其證據與判斷待證事實之有無，具有關連性，得據以
推翻原判決所確認之事實，而為不同之認定，若僅係枝節性問題
，或所證明之事項已臻明瞭，而當事人聲請調查之證據，僅在延
滯訴訟，甚或就同一證據再度聲請調查，自均欠缺其調查之必要
性，原審未依聲請為無益之調查，皆無違法可言。原判決既認上
訴人與「林誠一」間有共同正犯關係，則縱上訴人僅偽造陳勇村
部分之委託書，仍不影響其上開罪責。原審就本件全部之委託書
是否均出於上訴人所偽造，未再為無益調查之必要，顯與法律規
定應於審判期日調查之證據而未予調查之違法情形，不相適合。
上訴意旨執此指摘，亦非合法之第三審上訴理由。（三）其餘上
訴意旨，則置原判決之明白論斷於不顧，或仍持原判決已說明理
由而捨棄不採之陳詞辯解，再為事實上之爭執，或就屬於事實審
法院採證認事職權之行使，或就不影響於判決本旨之枝節事項，
全憑己見，任意指摘，難謂已符合首揭法定上訴第三審之要件。
其上訴違背法律上之程式，應予駁回。另最高法院檢察署檢察官
意見書雖謂：原判決理由甲之一之(一)認上訴人對於王榮豪等六人
於警詢時之指訴，「默示同意」作為證據云云。惟原審並未就上
訴人是否合乎「知」（明知、知悉）有刑事訴訟法第一百五十九
條第一項不得為證據之情形，「而未」於言詞辯論終結前聲明異
議，視為有前項同意之要件，進行調查與研求，其審理事實之職
權未盡，而有判決適用法則不當之違法等語。然刑事訴訟法第一
百五十九條第一項固規定「被告以外之人於審判外之言詞或書面
陳述，除法律有規定者外，不得作為證據。」惟同法第一百五十
九條之五規定：「被告以外之人，於審判外之陳述，雖不符前四
條之規定，而經當事人於審判程序同意作為證據，法院審酌該言
詞陳述或書面陳述作成時之情況，認為適當者，亦得為證據。」
「當事人、代理人或辯護人於法院調查證據時，知有第一百五十
九條第一項不得為證據之情形，而未於言詞辯論終結前聲明異議
者，視為有前項之同意。」依其立法理由係以：「按傳聞法則的
重要理論依據，在於傳聞證據未經當事人之反對詰問予以核實，
乃予排斥。惟若當事人已放棄對原供述人之反對詰問權，於審判
程序表明同意該等傳聞證據可作為證據，基於證據資料愈豐富，
愈有助於真實發見之理念，此時，法院自可承認該傳聞證據之證
據能力。又由於此種同意制度係根據當事人的意思而使本來不得
作為證據之傳聞證據成為證據之制度，乃確認當事人對傳聞證據
有處分權之制度。為貫徹本次修法加重當事人進行主義色彩之精
神，固宜採納此一同意制度，作為配套措施。然而吾國尚非採徹
底之當事人進行主義，故而法院如認該傳聞證據欠缺適當性時（
例如證明力明顯過低或該證據係違法取得），仍可予以斟酌而不
採為證據。至於當事人、代理人或辯護人於調查證據時，知有本
法第一百五十九條第一項不得為證據之情形，卻表示『對於證據
調查無異議』、『沒有意見』等意思，而未於言詞辯論終結前聲
明異議者，為求與前開同意制度理論一貫，且強化言詞辯論主義
，確保訴訟當事人到庭實行攻擊防禦，使訴訟程序進行、順暢，
應視為已有將該等傳聞證據採為證據之同意。」故上開第一百五
十九條第一項傳聞證據之排除，於合乎同法第一百五十九條之五
之情形時，基於加重當事人進行主義色彩之精神，秉諸當事人對
傳聞證據有處分權之考量，確保訴訟當事人之攻擊防禦權限，俾
言詞辯論訴訟程序之迅速進行及順暢，自應例外就當事人明示或
視為已有將該等傳聞證據採為證據之同意，例外容許取得證據能
力。又當事人、代理人或辯護人於調查證據時，是否知有刑事訴
訟法第一百五十九條第一項不得為證據之情形，為維護其對傳聞
證據之異議權及交互詰問權，法院自應於調查證據時，向當事人
、代理人或辯護人，闡明其對於傳聞證據所得行使之異議權、交
互詰問權，及未行使該權利之失權效果，促其注意，以杜爭議。
惟如原審綜合其調查證據之結果，足認當事人、代理人或辯護人
已知相關供述證據有同法第一百五十九條第一項不得為證據之情
形，而未於言詞辯論終結前聲明異議者，揆諸前引立法意旨，仍
難謂無同法第一百五十九條之五之適用。本件王榮豪等六人於警
詢之指訴，乃傳聞證據，原審於準備程序提示王榮豪等六人於警
詢之筆錄及告以要旨後，僅詢問上訴人：「對於檢察官所提出上
開犯罪事實之證據方法，有何意見？」，上訴人表示「沒意見」
；嗣原審於審判期日諭知本件證據調查之範圍包括有罪與無罪部
分，如準備程序筆錄所載，經詢問上訴人之意見，其仍稱：「沒
有意見」；原審又提示王榮豪等六人於警詢之筆錄及告以要旨後
，並詢問上訴人之意見時，其仍稱：「沒有意見」（見原審卷第
二十六頁、第三十四至三十七頁），原審因認上訴人已能得知該
證據取得之情形，且明知該等供述證據之內容明顯不利於上訴人
，卻仍一再表示「沒有意見」，自有默示同意該傳聞證據為證據
之一，尚無不合。雖其踐行之調查程序略有微疵，但上訴人應負
之罪責，既臻明確，仍與判決之本旨不生影響，按之刑事訴訟法
第三百八十條之規定，既難執為上訴第三審之合法理由，自不構
成撤銷之原因，附此敘明。
據上論結，應依刑事訴訟法第三百九十五條前段，判決如主文。
中    華    民    國  九十七  年   十二   月  二十六  日
                      最高法院刑事第三庭
                          審判長法官  林  增  福
                                法官  張  清  埤
                                法官  陳  世  雄
                                法官  蔡  國  在
                                法官  邱  同  印
      本件正本證明與原本無異
                                      書  記  官
中    華    民    國  九十七  年   十二   月  三十一  日
                                                Ａ


司法院資訊處製作；財團法人民間司法改革基金會備份。
